【裁判字號】    99,上更(一),139
【裁判日期】    990915
【裁判案由】    偽造文書等
【裁判全文】
臺灣高等法院臺南分院刑事判決     99年度上更(一)字第139號
上訴人即被告  甲○○
選任辯護人  蘇新竹律師（扶助律師）
上列上訴人即被告因偽造文書等案件，不服臺灣臺南地方法院95
年度訴字第1616號中華民國97年2月27日第一審判決（起訴案號
：臺灣臺南地方法院檢察署95年度偵字第13198號），提起上訴
，經判決後由最高法院發回更審，本院判決如下：
    主  文
原判決關於被告甲○○部分撤銷。
甲○○共同連續行使偽造私文書，足以生損害於他人，處有期徒
刑壹年捌月。扣案之蓋有「丁○○印」印文之空白郵政存簿儲金
提款單壹張均沒收。
    事  實
一、甲○○、周益豐（業經本院以97年度上訴字第450號刑事判
    決判處有期徒刑2年2月確定）、陳源淦（業經原審以93年度
    易字第186號刑事判決判處有期徒刑1年6月確定，並已於94
    年5月9日因縮短刑期執行完畢）及某一不詳姓名年籍之成年
    男子，共同意圖為自己不法所有，基於詐欺之概括犯意聯絡
    ，組成詐騙集團，或推由周益豐、甲○○或由周益豐與該不
    詳姓名年籍之成年男子，利用榮民年邁或不識字之機會，諉
    稱欲代其辦理領取補助金等名義，趁機以調換其存摺並盜用
    其印章於提款單上，再由陳源淦持以向郵局詐取該些榮民帳
    戶內金錢之方式，連續於：
  (一)附表編號一所示之時間、地點，尾隨乙○○自高雄縣林園郵
    局返家，向乙○○諉稱渠等係社會局的人員，要乙○○在渠
    等預先備妥之空白提款單上蓋章，因乙○○質疑，渠等見未
    能得逞，遂趁乙○○疏未注意之際，竊取乙○○放置在瓦斯
    爐下方櫃子內之存摺及印章，並擺放1本不詳姓名者所有之
    臺南六甲頂郵局存摺（該本存摺於2、3日後，乙○○持該存
    摺欲前往高雄林園郵局提款時，經郵局人員告知非乙○○所
    有，乙○○始查悉上情，該本存摺已遭林園郵局人員作廢剪
    掉）在該櫃子內，以免乙○○察覺，隨即藉故離去。
  (二)復於附表編號二所示之時間、地點，向丙○○冒稱係屏東縣
    榮民服務處之員工，欲替其辦理老人福利補助，向丙○○佯
    稱欲借用其郵局存摺觀看，及取用其印章蓋用在資料表格上
    ，日後補助金即會直接匯到其存摺內，致丙○○不疑有他，
    取出其郵局存摺及印章交予後，其存摺即遭掉包，以前開乙○○之郵局存摺交還丙○○以為遮掩，並盜用印章在渠等預
    先備妥之空白提款單上，繼而偽造新臺幣（下同）150,000
    元之提款單私文書，由陳源淦於當日持丙○○之存摺及該偽
    造提款單，向屏東縣車城郵局行使，使不知情之郵局職員陷
    於錯誤，誤認陳源淦係有權提款之人，而交付150,000元現
    金，因而詐得150,000元並朋分花用，足以生損害於丙○○
    及屏東縣車城郵局帳戶管理之正確性。
  (三)又於附表編號三所示之時間、地點，向丁○○諉稱係臺南市
    政府人員，欲替榮民申請補助金，仍以前開手法盜用印章而
    接續蓋於2張提款單上，另竊取郵局存摺並交付戊○○之存
    摺後，繼而偽造其中1張提款單私文書（提款金額為90,000
    元），並由陳源淦於當日14時許，持前揭丁○○之存摺及偽
    造之提款單，持向臺南市灣裡郵局行使，以便詐領上開金額
    ，足以生損害於丁○○之財產及臺南市灣裡郵局帳戶管理之
    正確性，幸因丁○○發覺有異已向灣裡郵局反應申請警示帳
    戶，灣裡郵局於陳源淦前往提領時即報警而當場查獲，並扣
    得陳源淦所持有丁○○所有之郵局存摺1本（業已發還丁○○）、已交予灣裡郵局之已填妥提款金額90,000元、日期、
    帳號、蓋有「丁○○印」印文之偽造郵政存簿儲金提款單1
    張及其等所有供犯罪所用之蓋有「丁○○印」印文之空白郵
    政存簿儲金提款單1張，因而始未詐得款項，並循線查悉上
    情。
二、案經臺南市警察局第六分局報告臺灣臺南地方法院檢察署檢
    察官偵查起訴。
    理  由
壹、程序方面：
一、查被告甲○○前被訴與戴健文、陳長欽、余家棟等4人共同
    於92年3月9日上午8時許，至高雄市左營區建業新村164號對
    面姚立清所居住之鐵皮屋，見姚立清為退役榮民，遂佯稱係
    慈善機構人員，先發放慰問金新台幣（下同）600元紅包，
    取得姚某信任，並取出郵局提款單給姚某蓋章後離去。復於
    同月11日中午12時許，在前述地點，由甲○○、陳長欽攜帶
    事先購買之白米1包及沙拉油1瓶進入姚某家中，甲○○以發
    放每月6,000元榮民津貼為由，致使姚某陷於錯誤，而交付
    其所有之高雄左營實踐郵局存簿，甲○○隨即將該郵局存簿
    及前述已蓋好章之提款單交給陳長欽，陳長欽旋即與在外接
    應之戴健文、余家棟等3人，一同前往左營實踐郵局，由余
    家棟下車進入郵局，並由余家棟在前述之提款單上填寫帳戶
    號碼及提款金額30萬元，偽造不實之提款單後，復持之向郵
    局領款，使左營實踐郵局不知情之行員陷於錯誤，而支付30
    萬元，足以生損害於姚立清及左營實踐郵局，得手後返回姚
    某住處，由陳長欽將存摺交與甲○○，甲○○將郵局存簿交
    還姚某時，為姚某發現有異，二人見事機敗露，即奪門而出
    ，甲○○搭乘由戴健文所駕駛之自小客車逃逸，陳長欽則自
    行搭計程車逃逸，嗣經姚立清鄰居盧惠麟目擊報警查獲等情
    ，業據臺灣高雄地方法院檢察署以93年度偵字第362號聲請
    簡易判決處刑書聲請簡易判決處刑，並經臺灣高雄地方法院
    於93年3月17日以93年度簡字第721號刑事簡易判決，認被告
    甲○○共同犯刑法第216條行使偽造私文書及同法第339條第
    1項詐欺取財等罪，判處有期徒刑4月，於93年6月1日確定等
    情，有臺灣高等法院被告前案紀錄表、同院上開案號刑事判
    決書、檢察官聲請簡易判決處刑書在卷可稽。查該案犯罪時
    間在92年3月9日，本案則係92年7月間所為，兩案在時間上
    相隔4月餘。另前案與本案之犯罪方法，前者係以發放慰問
    金、慰問品方式取得榮民信任後，再以發放榮民津貼為由，
    騙取榮民在取款單上蓋用印鑑及存摺後，持以領取榮民之存
    款，再將存摺返還榮民；後者則係以竊取被害人存摺，再以
    俗稱「調包」方式，替換所竊取之其他被害人存摺，使榮民
    在一時之間不能查覺存摺業經調包。自犯罪方法觀之，前者
    於提領存款後，再返還存摺於榮民，易遭榮民當場查覺；後
    者則以他人之存摺調包，榮民一時之間不易查覺。雖然詐騙
    之對象仍然為年邁榮民，詐騙方法仍然是以發放或代辦補助
    金為由，騙取存摺。惟從犯罪手法觀之，被告顯因前案遭當
    場查覺之失敗經驗，乃改良其犯罪手法後再行犯案，前、後
    兩案顯係出於各別不同之犯意，自難認有概括犯意。被告選
    任辯護人認被告所犯本案與前案之間具有連續犯裁判上一罪
    關係，本案應為前案既判力所及，應為免訴之諭知云云，尚
    非足採。
二、證據能力部分：
  (一)證人陳源淦於檢察事務官調查時所為之陳述具有證據能力：
  1.按現行刑事訴訟法關於偵查權之行使，其主導權在於檢察官
    ，依法院組織法第66條之3第1項第2款、第3款之規定，檢察
    事務官受檢察官之指揮，處理「詢問告訴人、告發人、被告
    、證人或鑑定人」事務，視為刑事訴訟法第230條第1項之司
    法警察官。故檢察事務官性質上係直屬於檢察官之司法警察
    官，其於偵查中受檢察官之指揮處理「詢問證人」事務，依
    刑事訴訟法第196條之1第2項所列有關訊問證人之準據規定
    ，其中同法第186第1項「證人應命具結」之規定，並不在準
    用之列。是證人於檢察事務官、司法警察官或司法警察詢問
    時所為陳述，並不生具結之問題，自無同法第158條之3規定
    之適用，業據最高法院97年度臺上字第12號刑事判決意旨闡
    釋明確。再者被告以外之人（包括證人、鑑定人、告訴人、
    被害人及共同被告等）於檢察事務官、司法警察官或司法警
    察調查中所為之陳述，與審判中不符時，其先前之陳述具有
    較可信之特別情況，且為證明犯罪事實存否所必要者，得為
    證據，刑事訴訟法第159條之2定有明文。所謂證人「先前不
    一致之陳述」，係指先前於審判外陳述之人（證人）現於法
    院作證，且該審判外之陳述與該證人於審判中之證詞相較有
    不一致之情形。另所謂「較可信之特別情況」之情形，亦應
    就前後陳述時之外部情況（如時間之間隔、有意識的迴避、
    受不當外力干擾、事後串謀、自白或立即反應所知、是否有
    親友在場及筆錄是否清楚明確等）進行比較，以資決定何者
    外部情況具有可信性。若陳述係在特別可信之情況下所為，
    虛偽陳述之危險性不高，雖係審判外陳述，或未經被告反對
    詰問，仍得承認其有證據能力。
  2.本件證人陳源淦於檢察事務官調查中所為之陳述【見臺灣臺
    南地方法院檢察署94年度核交字第1008號偵查卷（下稱偵D
    卷）第26頁】，經核與其於原審審理時所為證述部分不同，
    雖檢察事務官調查中所為之陳述，均屬審判外之陳述，然本
    院認為證人陳源淦為前開陳述時（該偵訊時間分為94年6月1
    5日、94年10月13日及95年9月22日），其本身已因涉犯本案
    偽造文書等案件，入獄服刑完畢，有卷附原審93年度易字第
    186號刑事判決及臺灣高等法院在監在押全國紀錄表可參，
    其就本案而言已無利害關係可言，且陳源淦於製作前開調查
    、偵訊筆錄，係自由之身，其身心狀況並未受到任何不當拘
    束，或遭偵訊人以不當方法取供，彼時確曾為前開筆錄所記
    載之陳述等情，亦據陳源淦於原審審理時所自承明確（參原
    審上開審判筆錄第24頁、第25頁即審卷第198頁至第199頁）
    ，是依該客觀環境、條件等加以觀察，其於檢察事務官所為
    陳述，因與待證事實具有關聯性，具有「可信性」及「必要
    性」二要件，是揆諸前揭說明，上開證人於檢察事務官之陳
    述，本院認符合刑事訴訟法第159條之2之情形而有證據能力
    。
  (二)證人丁○○、丙○○及乙○○於司法警察、檢察事務官調查
    中所為陳述具有證據能力：
  1.被告以外之人於審判外之陳述，雖不符刑事訴訟法第159條
    之1至第159條之4之規定，而經當事人於審判程序同意作為
    證據，法院審酌該言詞陳述或書面陳述作成時之情況，認為
    適當者，亦得為證據；又當事人、代理人或辯護人於法院調
    查證據時，知有第159條之5第1項不得為證據之情形，而未
    於言詞辯論終結前聲明異議者，視為有前項之同意，為刑事
    訴訟法第159條之5第1項、第2項所明文。其立法理由在於傳
    聞證據未經當事人之反對詰問予以核實，乃排斥其證據能力
    。惟當事人如放棄對原供述人之反對詰問權，於審判程序表
    示同意該等傳聞證據可作為證據，此時，法院除認該傳聞證
    據欠缺適當性外，自可承認其證據能力。又當事人、代理人
    或辯護人於調查證據時，知有刑事訴訟法第159條第1項不得
    為證據之情形，卻表示「沒有意見」等意思，而未於言詞辯
    論終結前聲明異議者，應視為已有將該等傳聞證據採為證據
    之同意，業據最高法院93年度臺上字第3533號及94年度臺上
    字第2976號等判決闡釋明確。
  2.證人丁○○、丙○○及乙○○於司法警察、檢察事務官調查
    中所為陳述【見警卷第44頁至第45頁、臺灣臺南地方法院檢
    察署93年度發查字第2479號偵查卷（下稱偵B卷）第49頁至
    第50頁、第56頁至第58頁、第64頁、第53頁至第54頁、偵D
    卷第48頁至第51頁、臺灣臺南地方法院檢察署93年度偵字第
    13198號偵查卷（下稱偵查A卷）第9頁】，雖均屬審判外之
    言詞或書面陳述，為傳聞證據，然被告於本院審判期日對於
    該證據之調查，為沒有意見之表示（參本院卷第72頁），基
    於尊重當事人對傳聞證據之處分權，及證據資料愈豐富，愈
    有助於真實發見之理念，且可強化言詞辯論主義，使訴訟程
    序得以順暢進行，另本院亦認丁○○等人係以被害人之身分
    製作前開筆錄及保管單之書面陳述，衡之當無不法取供之情
    況，顯認該言詞或書面陳述作成時之情況均屬正常，且與本
    案相關之待證事實具有關連性，認適當作為證據，依前開規
    定，上開陳述均具有證據能力。
貳、有罪部分：
一、訊據被告甲○○矢口否認有與陳源淦或不詳姓名年籍之成年
    男子共犯本案之竊盜、詐欺、偽造文書等犯行。辯稱：陳源
    淦所為證述前後矛盾，及被害人丁○○、戊○○、丙○○、
    乙○○指認被告周益豐等人之供述，難以採信而為論罪之依
    據云云。
二、經查：
  (一)被害人丁○○、丙○○及乙○○等人之存摺，確於附表所載
    時、地遭人竊取，繼遭人盜蓋印章於提款單，繼偽造如附表
    所示金額之提款單之事實，業據證人即被害人丁○○、丙○○及乙○○等人分別於司法警察調查、檢察官偵訊及原審93
    年度易字第186號刑事案件審理中到庭證述明確【參見上開
    所示之筆錄及原審93年3月26日、4月22日審判筆錄（附於原
    審93年度易字第186號刑事卷第68頁至第69頁、第64頁、第
    66頁至第67頁、第62頁至第63頁、第70頁）】，復有中華郵
    政股份有限公司屏東郵局94年11月17日屏營字第0945002143
    號函函附丙○○帳戶之提款單影本及交易明細資料（參偵D
    卷第35頁至第37頁）、中華郵政股份有限公司屏東郵局93年
    3月22日屏營字第0935000361號函附丙○○之92年8月29日交
    易詳情表（參原審93年度易字第186號審卷第23之1頁至2頁
    ）、中華郵政股份有限公司屏東郵局93年3月30日屏營字第
    0935000404號函附丙○○之開戶資料及92年8月29日提款單
    影本（參原審93年度易字第186號審卷第91頁至第93頁）、
    中華郵政股份有限公司鳳山郵局93年3月29日鳳營字第93506
    036001號函附乙○○開戶資料及92年7月23日提款單（參原
    審93年度易字第186號審卷第84頁至第89頁）、臺灣郵政股
    份有限公司96年5月21日屏營字第0965001301號函附車城郵
    局00000000000000號帳戶提款單正本（參原審卷第113頁至
    第115頁），及臺南市警察局第六分局扣押物品目錄表2張【
    參警卷第29頁（丙○○郵局存摺）、第36頁（乙○○郵局存
    摺）】、臺南市警察局第六分局扣押書【參警卷第46頁（扣
    押丁○○郵局存摺、丁○○郵局取款單2紙）】在卷足參。
    且前揭證人均一致證述前往渠等住處竊取存摺、盜用印章之
    行為人之人數係為2人，從而被害人之存摺之存摺，確於附
    表所載時、地遭2人竊取，繼遭人盜蓋印章於提款單，繼偽
    造如附表所示金額之提款單之事實，應堪認定。至證人丁○○等人關於行為人之陳述，或係單一指認方式指認被告周益
    豐之照片（參偵B卷第50頁為丁○○於案發事隔一年餘之指
    認）或係無法指認（參偵B卷第64頁丙○○、第53頁乙○○
    ），從而其等所為指認是否可採，尚非無疑；就此，本諸就
    證人之陳述部分前後不符，或相互間有所歧異時，究竟何者
    為可採，法院仍得本其自由心證予以斟酌，非謂一有不符或
    矛盾，即應認其全部均為不可採信。從而供述之一部認為真
    實者，予以採取，自非證據法則所不許。是證人供述之證言
    前後縱有差異，事實審法院依憑其前後之供述，斟酌其他證
    據，本於經驗法則與論理法則，取其認為真實之一部，作為
    論罪之證據，自屬合法，難謂所認事實與供述證據之部分不
    符，即指判決有證據上理由矛盾之違法之採證原則，併此敘
    明。
  (二)查共犯陳源淦於92年11月11日14時許，持被害人丁○○之郵
    局存摺，並持已蓋有丁○○印文、載明提款金額為90,000元
    之提款單，至臺南市○○路82號灣裡郵局提款時，為警當場
    查獲等情，有陳源淦92年11月11日警詢筆錄在卷可憑（警卷
    第1頁）。陳源淦到案後，於警詢時均否認犯行，嗣經警方
    移送檢察官偵查，檢察官向法院聲請羈押獲准，陳源淦方於
    偵查中供稱係與周益豐（即周勇）、甲○○等人共犯，並於
    原審法院審理時自白本件共犯竊盜及偽造文書犯行不諱，經
    原審法院以93年度易字第186號刑事判決判處有期徒刑1年6
    月確定，發監執行後於94年5月9日執行完畢等情，有陳源淦
    之司法警察調查筆錄、檢察官偵訊筆錄、原審93年3月10日
    準備程序筆錄、同年3月26日及4月22日審判筆錄、臺灣臺南
    地方法院檢察署92年度偵字第12238號起訴書、原審93年度
    易字第186號刑事判決書及臺灣高等法院在監在押全國紀錄
    表在卷可稽（原審卷第153頁、第229頁以下）。證人陳源淦
    再於「本案」偵查中證稱：「我先認識周勇（即周益豐），
    再認識甲○○，是周介紹我認識他的，我與周勇在新竹開計
    程車時認識」、「確實是周勇和甲○○向丁○○、戊○○、
    丙○○、乙○○詐騙存摺、印章的，而由我去領錢，我前數
    次開庭所言均相同」（參偵D卷第26頁）、「我是負責領錢
    ，被害人之存摺、印章是由余、周2人去取得，如何取得我
    不清楚，取得上開存摺、印章後，由周交給我，再由我負責
    領錢」、「他們（指周、余）只是叫我去領錢，我會將全數
    取得款項交給余，再由余給我一部分錢」（參偵C卷第10頁
    ）、「（提示他案（即偵C卷第10頁）你之前本署偵訊你時
    ，你曾稱周益豐（周勇）、甲○○與你一起詐騙戊○○、丙○○、乙○○、丁○○之存摺，你說有，究竟周益豐、甲○○2人，有無在上開判決附表所示之時、地，與你一起詐騙
    上開被害人之存摺？）有」（參偵A卷第8頁至第9頁）等語
    明確，核與上開丁○○等被害人一致證述前往渠等住處竊取
    存摺、盜用印章之行為人之人數係為2人之情節相符，且陳
    源淦亦確因前往郵局提款當場為警查獲，足認證人陳源淦上
    開證詞，應與事實相符，自堪採信。依證人陳源淦上開證詞
    ，足認前開存摺係由周益豐、甲○○2人詐騙取得後，交予
    陳源淦至郵局提款後，再將贓款交付甲○○朋分予各共犯，
    應堪認定。被告辯稱未參與本件犯行云云，應非足採。
  (三)至證人陳源淦嗣於本案原審審理時就甲○○、周益豐涉案部
    分雖翻異前詞，改稱：附表編號三之存摺係被告周益豐、甲○○以外之第三人所交付，惟周益豐、甲○○及該第三人一
    起同行；伊所以於93年度易字第186號刑事案件中自白犯行
    ，係因遭警方刑求云云。然經原審法官訊問其是否於93年度
    易字第186號刑事案件審理中向承審法官告知其係經刑求始
    為自白之陳述，證人陳源淦則陳稱未告知承審法官，是陳源
    淦於原審之前揭陳述是否可採，即非無疑；而陳源淦於94年
    5月9日執行完畢出監，其於「本案」94年6月15日、94年10
    月13日及95年9月22日偵查中所為證述，均係出監後所為，
    顯無可能再遭刑求取供。另參酌陳源淦於原審93年易字第18
    6號刑事案件審理中，其除自白犯行明確外，尚對於附表編
    號二（被害人丙○○部分），主動提及就該次犯行朋分得款
    25,000元外，尚表示願償還被害人丙○○35,000元等語明確
    （參93年3月26日審判筆錄第9頁、第14頁，附於原審93年度
    易字第186號刑事卷第66頁、第71頁）。綜上足認陳源淦於
    本案原審審理中所為悖於檢察事務官調查、檢察官偵訊中之
    陳述，應係迴護之詞，自不足據為有利於被告甲○○之認定
    依據。
  (四)綜上所述，本件事證明確，被告犯行洵堪認定。
三、新舊法比較：
  (一)按行為後法律有變更者，適用行為時之法律。但行為後之法
    律有利於行為人者，適用最有利於行為人之法律，刑法第2
    條第1項定有明文。再按行為後法律有變更者，應將行為時
    之法律與裁判時之法律比較適用最有利於行為人之法律；又
    新舊刑法關於刑之規定，雖同採從輕主義，惟比較時仍應綜
    其全部罪刑之結果而為比較後，整體適用法律。本件被告行
    為後，94年2月2日修正之刑法，業已於95年7月1日施行，本
    案論罪科刑所適用之刑法法律有所變更，應比較適用有利於
    被告之法律後適用之。
  (二)查刑法第28條、第55條、第56條、第33條第5款、第67條、
    第68條等條文已於94年2月2日修正公布，其中(1)刑法第28條
    已由原先之「2人以上共同實施犯罪之行為者，皆為正犯」
    修正為「2人以上共同實行犯罪之行為者，皆為正犯」；(2)
    第55條牽連犯業經刪除；(3)第56條業經刪除；(4)第33條第5
    款由「罰金：一元以上」，修正為「罰金：新台幣一千元以
    上，以百元計算之」；(5)第67條、第68條由原先之「有期徒
    刑加減者，其最高度及最低度同加減之」、「拘役或罰金加
    減者，僅加減其最高度」，修正為「有期徒刑或罰金加減者
    ，其最高度及最低度同加減之」、「拘役加減者，僅加減其
    最高度」，足見罰金刑部份已由僅加減其「最高度」修正為
    「最高度及最低度同加減之」；並均自95年7月1日起施行。
    則依上開規定，被告行為後刑法第28條、第55條、第56條、
    第33條第5款、第67條、第68條等條文之內容，於客觀上均
    已發生實質上之變更，揆諸前開說明，自應依新修正刑法第
    2條第1項之規定予以比較適用。則依上開規定，被告之行為
    ，無論依新舊法，均屬共同正犯；至於牽連犯、連續犯之規
    定，則因被告所犯之罪如後述，有牽連、連續犯關係，如依
    95年7月1日新法施行前之刑法第56條之規定，僅從一重處斷
    或論以一罪即可，如依95年7月1日新法施行後刑法之規定，
    則因牽連犯、連續犯之規定業已刪除，其所犯各罪，應分論
    併罰，修正後刑法並非較有利於行為人；另修正後刑法第33
    條第5款之規定，則無異提高法定刑罰金刑之最低刑度；至
    修正後刑法第67條及第68條之規定，則將罰金刑之最低度修
    正為應加減之。綜合上開比較新舊法結果，自應整體適用修
    正前刑法第28條、第55條、第56條、第33條第5款、第67條
    、第68條之規定較有利於被告。
四、核被告甲○○所為如事實欄一之(一)所示犯行，係犯刑法第32
    0條第1項竊盜罪；如事實欄一之(二)所示犯行，係犯刑法第32
    0條第1項竊盜罪、第216條、第210條之行使偽造私文書罪及
    第339條第1項之詐欺取財既遂罪；另如事實欄一之(三)所示犯
    行，則係犯刑法第320條第1項竊盜罪、第216條、第210條之
    行使偽造私文書罪及第339條第3項、第1項詐欺取財未遂罪
    。被告甲○○與周益豐、陳源淦及另一名姓名年籍均不詳之
    成年男子就上開犯行，有犯意聯絡與行為分擔，均為共同正
    犯。被告甲○○或其共犯盜用印章（盜取他人之印章持以蓋
    用，當然產生該印章之印文，只成立盜用印章罪，不再論以
    盜用印文罪）之行為，為偽造私文書之部分行為；偽造提款
    單之低度行為，為其行使之高度行為所吸收，均不另論罪。
    至陳源淦經警當場扣押之已填妥提款金額90,000元、日期、
    帳號、蓋有「丁○○印」印文之偽造郵政存簿儲金提款單及
    蓋有「丁○○印」印文之空白郵政存簿儲金提款單各1張，
    其上所盜蓋之印文，係盜取丁○○之印章後接續蓋用於二張
    空白郵政存簿儲金提款單之行為，均係為實現一個犯罪為目
    的（即持以行使而詐欺取財），且被害對象相同（侵害同一
    個法益），時間緊接，其各次舉動僅為該次盜用印章行為之
    一部，應依接續犯理論，認僅成立一盜用印章行為。被告甲○○所犯上開數罪（竊盜罪、行使偽造私文書罪、詐欺取財
    既、未遂罪），各有多次犯行，時間緊接，犯罪基本構成要
    件相同，顯均係基於概括之犯意反覆為之，為連續犯，應依
    修正前刑法第56條規定分別論以連續竊盜罪、連續行使偽造
    私文書罪、連續詐欺取財既遂罪各一罪處斷，並分別依法加
    重其刑。被告甲○○所犯上開3罪間，有方法、目的之牽連
    關係，為牽連犯，應依修正前刑法第55條之規定，從一重論
    以連續行使偽造私文書罪處斷。
、不另為無罪諭知部分：
一、公訴意旨另以：甲○○、周益豐與陳源淦三人，共同基於為
    自己不法所有意圖之概括犯意聯絡，組成詐騙集團，以兩人
    為一組搭檔之方式，利用榮民年邁或不識字之機會，諉稱欲
    代其辦理領取補助金等名義，趁機以調換其存摺並盜用其印
    章蓋於提款單上之方式，持以向郵局詐取該些榮民帳戶內之
    金錢。於再於92年10月7日上午8時40分，在高雄市○○區○○街43巷11號，向戊○○諉稱係農會人員，佯向戊○○詢問
    有無領取重陽節老人慰問金，並稱高雄市政府係發放1,360
    元後，即向戊○○要求借看其郵局存摺及印章，並以前開手
    法盜用印章及竊取郵局存摺，並交付丙○○之郵局存摺後，
    繼而偽造6萬元之提款單，由陳源淦於當日持戊○○之存摺
    及該偽造提款單，向高雄市楠梓右昌郵局行使，使不知情之
    郵局職員陷於錯誤，誤認陳源淦係有權提款之人，而交付6
    萬元現金，陳源淦及周益豐、甲○○因而詐得6萬元並朋分
    花用，足以生損害於戊○○及高雄市楠梓右昌郵局帳戶管理
    之正確性。因認被告甲○○此部分另涉有刑法第320條第1項
    竊盜罪、同法第216條、第210條行使偽造私文書及同法第33
    9條第1項詐欺取財等罪嫌。
二、查被告甲○○辯稱伊岳母吳素蘭於92年10月4日死亡，停棺
    於彰化市○○街122號之6住處，並於92年10月7日在南投縣
    集集鎮慈德寺火葬場火化。伊為奔喪提前於火化前一晚投宿
    彰化市○○路「杏花村汽車賓館」，翌日一早即前往彰化岳
    母住處迎靈前往慈德寺，約於上午10時16分進爐火化，自不
    可能於92年10月7日上午8時40分，在高雄市○○區○○街43
    巷11號犯案等語。被告上開辯詞，核與證人即被告甲○○前
    妻吳玉湄於本院證述情節相符（本院卷第68頁以下），並有
    被告岳母吳素蘭死亡證明書、火化證明書、火化遺式照片3
    幀及訃文影本1紙在卷可憑（原審卷第76-79頁、本院卷第82
    頁），堪認屬實。被告於上開犯罪時間既不可能參與犯案，
    復無證據證明被告與其他共犯對本次犯行間，亦具有犯意聯
    絡，或視其他共犯之行為為自己之行為之共犯關係，自不能
    據以論罪。惟起訴書認此部分與前開有罪部分之間，具有連
    續犯裁判上一罪關係，爰不另為無罪之諭知。
肆、撤銷改判之理由
一、原審以被告事證已臻明確，因予論罪科刑，固非無見。惟查
    (一)被告就上開被訴關於被害人戊○○部分犯行，並無證據證
    明被告就此部分亦參與犯罪，應不另為無罪之諭知。原判決
    仍併諭知有罪之判決，尚有未合。(二)本件扣案之已填妥提款
    金額90,000元、日期、帳號、蓋有「丁○○印」印文之偽造
    郵政存簿儲金提款單，雖係供本案犯罪所用之物，惟業經被
    告持以向前揭郵局行使，非屬被告及其共犯所有，不應予宣
    告沒收，原審諭知沒收，尚有未合。(三)原判決既認定扣案蓋
    有「丁○○印」印文之空白郵政存簿儲金提款單一張，係被
    告2人及共犯所共有供本件犯罪所用者，則應於主文欄中分
    別於各共犯項下諭知沒收，乃原判決另為沒收之諭知，亦有
    未合。被告上訴意旨，否認犯罪，雖無理由，然原判決關於
    被告甲○○部分既有上開可議之處，即屬無可維持，應由本
    院予以撤銷改判。爰審酌被告年輕力壯，不思努力工作賺取
    正當酬勞，竟因缺錢花用，即貪圖不法利益，夥同他人共組
    詐騙集團，以不法手段取得許德營、丙○○、丁○○等老榮
    民之印章及存簿，進而持以冒領其等賴以維生之存款，危害
    社會治安甚鉅，且犯後否認犯行，態度惡劣等一切情狀，量
    處如主文所示之刑，藉資懲儆。另被告經查並無起訴書所指
    竊盜、行使偽造私文書及詐欺戊○○部分犯行，公訴人具體
    求處被告有期徒刑2年，尚嫌過重。又本件被告甲○○量處
    有期徒刑1年8月，則被告犯罪時間雖在96年4月24日之前，
    其所犯輕罪即詐欺罪依法不得減刑，爰未依中華民國96年罪
    犯減刑條例之規定予以減刑，併為敘明。
二、末查，扣案之蓋有「丁○○印」印文之空白郵政存簿儲金提
    款單1張，為被告及共犯所有供本案犯罪所用之物，業據被
    告供承在卷，應依刑法第38條第1項第2款規定沒收之。另按
    用以詐欺取財之偽造、變造等書類，既已交付於被害人收受
    ，則該物非屬上訴人所有，除偽造書類上偽造之印文、署押
    ，應依刑法第219條予以沒收外，依同法第38條第3項之規定
    ，即不得再對各該書類諭知沒收（最高法院43年台上字第74
    7號判例意旨參照）。本件扣案之已填妥提款金額90,000元
    、日期、帳號、蓋有「丁○○印」印文之偽造郵政存簿儲金
    提款單及其他偽造之提款單，雖係供本案犯罪所用之物，惟
    業經被告持以向前揭郵局行使，非屬被告及其共犯所有，揆
    諸前述，爰不併予宣告沒收。
據上論斷，應依刑事訴訟法第369條第1項前段、第364條、第299
條第1項前段，刑法第2條第1項前段、第216條、第210條、第320
條第1項、第339條第1項、第38條第1項第2款、修正前刑法第28
條、第56條、第55條，修正前罰金罰鍰提高標準條例第1條前段
判決如主文。
本案經檢察官劉欽銘到庭執行職務。
中    華    民    國    99    年     9    月    15    日
                  刑事第六庭    審判長法  官  董武全
                                      法  官  賴純慧
                                      法  官  林英志
以上正本證明與原本無異。
如不服本判決應於收受送達後10日內向本院提出上訴書狀，其未
敘述上訴理由者，並得於提起上訴後10日內向本院補提理由書（
均須按他造當事人之人數附繕本）「切勿逕送上級法院」。
                                      書記官  魏安里
中    華    民    國    99    年    9     月    15    日
附錄本案論罪科刑法條全文：
中華民國刑法第210條（偽造變造私文書罪）
偽造、變造私文書，足以生損害於公眾或他人者，處5年以下有
期徒刑。
中華民國刑法第216條（行使偽造變造或登載不實之文書罪）
行使第210條至第215條之文書者，依偽造、變造文書或登載不實
事項或使登載不實事項之規定處斷。
中華民國刑法第320條第1項（普通竊盜罪、竊佔罪）
意圖為自己或第三人不法之所有，而竊取他人之動產者，為竊盜
罪，處5年以下有期徒刑、拘役或5百元以下罰金。
中華民國刑法第339條第1項（普通詐欺罪）
意圖為自己或第三人不法之所有，以詐術使人將本人或第三人之
物交付者，處5年以下有期徒刑、拘役或科或併科1千元以下罰金
。
附表：
┌──┬──────────┬───────────┬───┬───┬─────┐
│編號│時                間│地                  點│被害人│行為人│遭詐領金額│
├──┼──────────┼───────────┼───┼───┼─────┤
│一  │92年7月22日上午8時許│高雄縣林園鄉港埔村港埔│乙○○│甲○○│未得逞    │
│    │至9時許止           │1街18巷3號            │      │周益豐│          │
│    │                    │                      │      │陳源淦│          │
├──┼──────────┼───────────┼───┼───┼─────┤
│二  │92年8月29日16時許   │屏東縣車城鄉尖山24號  │丙○○│甲○○│15萬元    │
│    │                    │                      │      │周益豐│          │
│    │                    │                      │      │陳源淦│          │
├──┼──────────┼───────────┼───┼───┼─────┤
│三  │92年11月11日上午12時│臺南市○○路222巷57號 │丁○○│同三  │未得逞    │
│    │                    │                      │      │      │          │
└──┴──────────┴───────────┴───┴───┴─────┘

司法院資訊處製作；財團法人民間司法改革基金會備份。
